ACORDAO-COMPLETO-2365584

ACÓRDÃO 2086/2019 ATA 34/2019 - PLENÁRIO

VISTOS, relatados e discutidos estes autos de Representação, com pedido de medida cautelar, formulada por Microsens S/A em face de supostas irregularidades constantes do Pregão Eletrônico 5/2018, conduzido pela Superintendência Regional Nordeste do Instituto Nacional do Seguro Social, o qual teve por objeto registro de preços para material de consumo, com valor total de R$ 4.892.863,00 referentes aos itens homologados em favor da empresa Smart Distribuidora Suprimentos para Informática Eireli,
ACORDAM os Ministros do Tribunal de Contas da União, reunidos em Sessão Plenária, diante das razões expostas pelo Relator, em:
9.1. considerar procedente a representação;
9.2. indeferir o pedido de concessão de medida cautelar formulado pelo representante, haja vista a ausência dos elementos necessários para sua adoção;
9.3. determinar à Superintendência Regional do Nordeste do INSS, com fundamento no art. 250, inciso II, do Regimento Interno/TCU, que, em relação ao fornecimento de materiais falsificados pela empresa Smart Distribuidora de Suprimentos, informe ao TCU, no prazo de sessenta dias, o resultado das apurações dos procedimentos administrativos instaurados pelas gerências executivas de Feira de Santa e Santo Antônio de Jesus; e
9.4. comunicar ao Instituto Nacional de Seguridade Social e ao representante que o conteúdo desta deliberação poderá ser consultado no endereço www.tcu.gov.br/acordaos.

Representação, com pedido de medida cautelar, em face de supostas irregularidades constantes no pregão eletrônico o qual teve por objeto registro de preços para material de consumo.

Superintendência Regional Nordeste do INSS.

3. Interessados/Responsáveis: não há.

13.1. Ministros presentes: José Mucio Monteiro (Presidente), Benjamin Zymler, Raimundo Carreiro (Relator), Bruno Dantas e Vital do Rêgo.
13.2. Ministro-Substituto convocado: Augusto Sherman Cavalcanti.
13.3. Ministros-Substitutos presentes: Marcos Bemquerer Costa e André Luís de Carvalho.

ACORDAO-COMPLETO-2396566

Acórdão de Relação 310/2020 - Plenário

Acórdão de Relação

RAIMUNDO CARREIRO

Trata-se de representação, com pedido de medida cautelar, formulada por Microsens S/A em face de supostas irregularidades constantes do Pregão Eletrônico 5/2018, conduzido pela Superintendência Regional Nordeste do Instituto Nacional do Seguro Social, o qual teve por objeto registro de preços para material de consumo, com valor total de R$ 4.892.863,00 referentes aos itens homologados em favor da empresa Smart Distribuidora Suprimentos para Informática Eireli.
2.	Com fulcro no inciso I do § 3º do art. 1º da Lei n. 8.443/92, transcrevo a instrução, acorde, da Secretaria de Controle Externo de Aquisições Logísticas - Selog, a qual propõe conhecer da presente representação para, no mérito, considerá-la procedente (peças 38 e 39) :
"Instrução Inicial de Representação com Pedido de Cautelar
	A. Identificação do Processo

	TC Processo 006.459/2019-6
	Mérito. Determinação.

	Unidade Jurisdicionada
	Uasg

	Superintendência Regional Nordeste do INSS
	510677

	Objeto

	Registro de preços de material de consumo.

	Representante
	CNPJ

	Microsens S/A.
	78.126.950/0011-26

	Há pedido de Sustentação Oral?
	Contrato Social

	Não.
	Peça 2

	Modalidade
	Número 
	Tipo

	Pregão Eletrônico
	5/2018
	Menor preço por item

	Vigência
	Valor Homologado

	12 meses para a Ata de Registro de Preço, contados a partir da assinatura
	R$ 4.892.863,00 referente aos itens homologados para a empresa Smart Distribuidora Suprimentos para Informática Eireli.

	Suspenso por Medida Cautelar?
	Não

	Fase do Contrato

	Ata de Registro de Preços assinada em 17/9/2018 e vigente de 18/9/2018 a 18/9/2019.

	B. Momento Processual

	1.	Promovida a oitiva quanto às alegações do representante e demais questões levantadas por esta Unidade Técnica, passa-se a analisar as respostas apresentadas, tópico a tópico, conforme transcrição/contextualização a seguir.

	C. Histórico de Comunicações

	Despacho do Relator
	Acórdão 910/2019-TCU-Plenário (peça 12) 
	16/4/2019

	Ofícios Encaminhados pela Selog

	Ao órgão
	Ofício 952/2019-TCU/Selog, de 17/5/2019 (peça 19) 

	À sociedade empresarial Smart Distribuidora
	Ofício 953/2019-TCU/Selog, de 17/5/2019 (peça 20) , Oitiva por edital (peça 34) 

	À sociedade empresarial Microsens
	Ofício 954/2019-TCU/Selog, de 17/5/2019 (peça 18) 

	D. Documentos Apresentados em Resposta à Oitiva

	Pela Unidade Jurisdicionada

	Ofício 266/SR-IV/INSS (peças  24 - 27) 

	Pela Sociedade Empresarial

	Não houve resposta da empresa Smart Distribuidora Suprimentos.

	E. Exame Técnico

	Item a: medidas adotadas diante do fornecimento de produtos falsificados pela empresa Smart Distribuidora Suprimentos para Informática EIRELI durante a execução da ARP, segundo o Laudo 007818002045-S, de 27/12/2018, fornecido pela empresa HP Inc., que seria referente a entrega realizada na Gerência Executiva de Santo Antônio de Jesus;
Fundamento legal ou jurisprudencial: edital do certame.
Manifestação do órgão/entidade:
a)	Inicialmente, o INSS declara que não possui, em seus quadros, servidores qualificados tecnicamente para se posicionar, de forma peremptória, sobre a idoneidade dos produtos. O grande volume de certames vencidos pela empresa questionada era um indicativo da idoneidade dos produtos.
b)	O órgão informa que a responsabilidade para a promoção dos atos de descumprimento ou inexecução contratual recai sobre cada unidade celebrante do pacto de fornecimento, no caso em questão, cada gerência executiva ou órgão participante da ata.
b)	Diante da celebração dos pactos e dos requerimentos apresentados pela Microsens S/A, cada gerência executiva adotou procedimento administrativo para tratar da matéria.
c)	Declara que o laudo 07718002045-S, fornecido pela HP Inc. (peça 26, p.9) foi distribuído para a gerência executiva de Santo Antônio de Jesus e para a gerência executiva de Feira de Santana. Ambas as gerências abriram procedimento administrativo para averiguar as falhas relatadas, abrindo oportunidade de defesa da empresa contratada (peça 26, p. 41) 
d)	Em Feira de Santana está ocorrendo a troca/devolução de cartuchos (peça 26, p. 56) . Já em Santo Antônio de Jesus o procedimento administrativo ainda está em andamento, tendo a gerência entrado em contato com a HP/Samsung que colocou à disposição o programa antipirataria da empresa.
Análise:
2.	Verifica-se que o INSS tomou medidas a fim de averiguar a situação dos materiais que foram entregues pela Smart Distribuidora Suprimentos, tendo a gerência de Feira de Santana devolvido os cartuchos adquiridos. Outras gerências relataram que não fariam a aquisição (peça 26, p.58) .
3.	Como ainda estão em curso os procedimentos administrativos das gerências de Feira de Santana e de Santo Antônio de Jesus, entende-se necessário que o INSS informe a esta Corte de Contas sobre os resultados das apurações, bem como se houve alguma punição imposta à empresa Smart Distribuidora de Suprimentos, em especial no que diz respeito ao art. 7º da Lei 10.520/2002. 
Item b: medidas adotadas em razão das sanções sofridas pela empresa Smart Distribuidora Suprimentos para Informática EIRELI, com base no art. 7º da Lei 10.520/2002, iniciadas em 20/12/2018, durante a execução da ARP, de modo a impedi-la de contratar com a União, conforme consta no Sistema de Cadastramento Unificado de Fornecedores - SICAF;
Fundamento legal ou jurisprudencial: art. 7º da Lei 10.520/2002
Contextualização:
4.	Aproximadamente dois meses após a assinatura da ARP, a empresa Smart Distribuidora Suprimentos recebeu duas punições de impedimento para licitar e contratar com a Administração Pública, nos termos do art. 7º da Lei 10.520/2002, por não ter entregue os equipamentos licitados para a Delegacia Regional do Trabalho do Amapá e para o Instituto Benjamin Constant/MEC (peça 26, p. 86) .
Manifestação do órgão/entidade:
a)	O INSS informa que, em razão da extrema necessidade dos cartuchos para as impressoras da marca Samsung e diante das penalidades sofridas pela então empresa vencedora do certame, determinou a abertura de novo certame licitatório.
b)	O novo certame, Pregão Eletrônico 3/2019, estava com sessão marcada para o dia 14/5/2019
c)	Informa ainda que, desde a apresentação dos requerimentos da Microsens S/A., não foi autorizada qualquer solicitação de adesão à respectiva ARP.
Análise:
5.	O INSS informa que comunicou às gerências executivas sobre o impedimento para contratar da empresa Smart Distribuidora de Suprimento. Em anexo, enviou cópia de e-mail onde a gerência de Itabuna/BA informou que não fez a aquisição dos materiais devido à empresa estar impedida de contratar (peça 26, p.75) 	
6.	Conforme consulta ao Portal de Compras Governamentais, o Pregão Eletrônico 3/2019 teve sua sessão realizada no dia 14/5/2019. O certame foi adjudicado em 5/7/2019 e a homologação ocorreu no dia 10/7/2019.
7.	Assim, tendo em vista que a empresa Smart Distribuidora de Suprimentos encontra-se impedida de contratar com a Administração Pública, considera-se que o INSS tomou medidas apropriadas para que seja contratado outro fornecedor de cartuchos a fim de manter a continuidade dos serviços prestados.
Item c:  alegação do representante de que a documentação obrigatória, prevista no art. 3°, inc. III do Decreto 7.174/2010, não estaria sendo exigida da empresa Smart Distribuidora Suprimentos para Informática EIRELI quando da entrega do objeto;
Fundamento legal ou jurisprudencial: Decreto 7.174/2010.
Manifestação do órgão/entidade:
a)	O INSS declara que fez consulta à Procuradoria Federal Especializada (PFE) sobre o cumprimento do disposto no Decreto 7.174/2010, pois a maioria dos materiais licitados são considerados como material de consumo em geral e apenas uma parte são bens de informática. A PFE se manifestou no sentido de que, apesar de não constar a observância do decreto no edital do certame, ainda assim cabe exigir a documentação de que fala o Decreto 7.174/2010, inclusive fazendo-se a retenção dos pagamentos de eventuais fornecimentos sem essa característica.
b)	Após a manifestação da PFE, foi a feita a comunicação, via e-mail, para todas as unidades de logística das gerências executivas do INSS, em 7/2/2019, aconselhando consultar a PFE e seguir as suas orientações.
c)	Informa ainda que não foi autorizada qualquer solicitação posterior de adesão à respectiva ARP.
d)	Por fim, informa que consta do novo edital a exigência explícita de cumprimento do Decreto 7.174/2010.
Análise:
8.	Conforme informado pelo INSS, verifica-se que, no edital do Pregão Eletrônico 3/2019 (peça 27, p. 12) , consta expressamente a exigência de que o licitante apresente declaração de que cumpre os requisitos do Decreto 7.174/2010.
9.	Além disso, houve orientação da Superintendência de que só fossem feitos pagamentos caso fosse comprovado, de antemão, o cumprimento do decreto (peça 26, p. 53) .
10.	Desta forma, o INSS demonstrou ter tomado providências a fim de que fossem respeitadas as disposições do referido decreto.
11.	Diante do exposto, os elementos constantes dos autos permitem, desde já, a avaliação quanto ao mérito da presente representação como procedente. Entretanto, como o INSS demonstrou ter tomado medidas a fim de sanear os pontos questionados, entende-se que não cabe a adoção da medida cautelar pleiteada.
12.	Devido ainda estarem em curso os procedimentos administrativos instaurados pelas gerências executivas de Feira de Santana e Santo Antônio de Jesus, sobre o suposto fornecimento de materiais falsificados pela empresa Smart Distribuidora de Suprimentos, entende-se necessário expedir determinação ao INSS para que informe o resultado das apurações dos  respectivos procedimentos administrativos.

	F. Impacto dos Encaminhamentos Propostos

	Haverá impacto relevante no órgão e/ou na sociedade, decorrente dos encaminhamentos propostos?
	Não

	G. Pedido de Ingresso aos Autos e de Sustentação oral

	Há pedido do representante de ingresso aos autos?
	Sim

	Análise:

	12.	O pleiteante teve seu pedido de ingresso aos autos indeferido pelo Ministro Relator, conforme item 9.7 do Acórdão 910/2019-TCU-Plenário (peça 12) .

	Há pedido de sustentação oral?
	Não

	H. Processos Conexos e Apensos

	Há processos conexos noticiando possíveis irregularidades na contratação ora em análise?
	Não

	Há processos apensos?
	Sim

	Número do TC
	TC Processo 043.230/2018-0

	I. Proposta de Encaminhamento

	13.	Em virtude do exposto, propõe-se:
13.1.	no mérito, considerar a presente representação procedente;
13.2.	indeferir o pedido de concessão de medida cautelar formulado pelo representante, tendo em vista a inexistência dos elementos necessários para sua adoção;
13.3.	determinar a Superintendência Regional do Nordeste do INSS, com fundamento no art. 250, inciso II, do Regimento Interno/TCU, que, em relação ao suposto fornecimento de materiais falsificados pela empresa Smart Distribuidora de Suprimentos, informe ao TCU, no prazo de sessenta dias, o resultado das apurações dos procedimentos administrativos instaurados pelas gerências executivas de Feira de Santa e Santo Antônio de Jesus;
13.4.	informar ao Instituto Nacional de Seguridade Social e ao representante que o conteúdo da deliberação que vier a ser proferida poderá ser consultado no endereço www.tcu.gov.br/acordaos; e"

3.	É o Relatório.

não há

Não atuou.

REPRESENTAÇÃO. PREGÃO ELETRÔNICO 5/2018. SUPERINTENDÊNCIA REGIONAL NORDESTE DO INSTITUTO NACIONAL DO SEGURO SOCIAL. FORNECIMENTO DE TONER FALSIFICADO. PROVIDÊNCIAS JÁ EMPREENDIDAS PELA UNIDADE JURISDICIONADA. PROCEDÊNCIA. DETERMINAÇÕES.

REPRESENTAÇÃO (REPR)

Secretaria de Controle Externo de Aquisições Logísticas (Selog).

Registro, inicialmente, que relato o presente processo em razão de sorteio realizado na forma do art. 18-B da Resolução TCU n. 175/2005.	
Conforme assentado no relatório precedente, trata-se de representação, com pedido de medida cautelar, formulada por Microsens S/A em face de supostas irregularidades constantes do Pregão Eletrônico 5/2018, conduzido pela Superintendência Regional Nordeste do Instituto Nacional do Seguro Social, o qual teve por objeto registro de preços para material de consumo, com valor total de R$ 4.892.863,00 referentes aos itens homologados em favor da empresa Smart Distribuidora Suprimentos para Informática Eireli.
A Ata de Registro de Preços foi assinada em 17.9.2018, com vigência de 18.9.2018 a 18.9.2019.
Após exame técnico dos autos, a Secretaria de Controle Externo de Aquisições Logísticas - Selog, em pronunciamentos uniformes, propôs seja conhecida a representação e, no mérito, considerada procedente.
Razão assiste à unidade instrutiva. Vejamos.
O juízo de admissibilidade já fora realizado pelo Colegiado por meio do item 9.1 do Acórdão 910/2019-TCU-Plenário, de minha relatoria, ocasião em que esta Casa conheceu da representação, por satisfeitos os requisitos previstos nos arts. 235 e 237, inciso VII e parágrafo único, do Regimento Interno c/c o art. 113, §1º, da Lei 8.666/1993.
Após realizadas as oitivas determinadas naquela mesma deliberação (Acórdão 910/2019-TCU-Plenário) , a Superintendência Regional Nordeste do INSS, mediante o Ofício 261/SR-IV/INSS, de 7/6/2019 (peça 31) , prestou os esclarecimentos suscitados sobre os seguintes pontos:
medidas adotadas diante do fornecimento de produtos falsificados pela empresa Smart Distribuidora Suprimentos para Informática EIRELI durante a execução da ARP, segundo o Laudo 007818002045-s, de 27/12/2018, fornecido pela Empresa HP Inc., que seria referente a entrega realizada na Gerência Executiva de Santo Antônio de Jesus;
medidas adotadas em razão das sanções sofridas pela Empresa Smart Distribuidora Suprimentos para Informática EIRELI, com base no art. 7° da Lei 10.520/2002, iniciadas em 20/12/18, durante a execução da ARP, de modo a impedi-la de contratar com a União, conforme consta no Sistema de Cadastramento Unificado de Fornecedores - SICAF; e
alegação do representante de que a documentação obrigatória prevista no art. 30, inc. III do Decreto 7.174/2010, não estaria sendo exigida da empresa Smart Distribuidora Suprimentos para Informática EIRELI quando da entrega do objeto.
O laudo emitido pela HP Inc. 007818002045-S (peça 26, p. 9-12) concluiu que os toners "comercializados pela empresa SMART DISTRIBUIDORA SUPRIMENTOS PARA INFORMÁTICA EIRELI, CNPJ 29.856.029/0001-51, por meio da Nota Fiscal 141, recebidos pela Gerência Executiva do INSS de Feira de Santana/BA, são (. . .) considerados exemplares falsificados da marca Samsung" (grifei) .
A unidade jurisdicionada explicou que em "Feira de Santana está ocorrendo a troca/substituição de cartuchos - resultante da Análise e Notificação etc - Nota Fiscal de retirada" (peça 31, p. 7) . As demais gerências informaram que não fariam a aquisição dos cartuchos (peça 26, p. 58) .
Conforme contextualizado pela Selog, aproximadamente "dois meses após a assinatura da ARP, a empresa Smart Distribuidora Suprimentos recebeu duas punições de impedimento para licitar e contratar com a Administração Pública, nos termos do art. 7º da Lei 10.520/2002, por não ter entregue os equipamentos licitados para a Delegacia Regional do Trabalho do Amapá e para o Instituto Benjamin Constant/MEC (peça 26, p. 86) ".
Diante do impedimento de a empresa Smart Distribuidora de Suprimentos contratar com a Administração Pública, o INSS informou que "desde a apresentação dos falados requerimentos por parte da Microsens S/A e mesmo ainda antes da apresentação do falado Laudo de Inspeção Técnica, não autorizamos qualquer solicitação de Adesão à respectiva ARP" (peça 31, p. 9) .
Com vistas a assegurar a reposição de cartuchos a suas unidades, o INSS levou a cabo o Pregão Eletrônico 3/2019, o qual se encontra homologado desde 10/7/2019.
Quanto à alegada não exigência da documentação prevista no art. 3º, inc. III, do Decreto 7.174/2010[footnoteRef:2], verifico que a Superintendência emitiu orientação no sentido de "exigir que a empresa contratada comprove a origem dos bens importados, bem como a quitação dos tributos de importação a eles referentes, devendo ser apresentada no momento da entrega do objeto", condicionando a realização do pagamento às mencionadas comprovações (peça 26, p. 53) . [2:  Art. 3o  Além dos requisitos dispostos na legislação vigente, nas aquisições de bens de informática e automação, o instrumento convocatório deverá conter, obrigatoriamente: (. . .) III - exigência contratual de comprovação da origem dos bens importados oferecidos pelos licitantes e da quitação dos tributos de importação a eles referentes, que deve ser apresentada no momento da entrega do objeto, sob pena de rescisão contratual e multa;] 
Destarte, concluo, na esteira de argumentação da Selog, que a representação é procedente. Não obstante, a Superintendência Regional Nordeste do INSS evidenciou ter tomado as medidas a fim de sanear os pontos questionados, de modo que o pedido de medida cautelar deve ser indeferido.
Por fim, devido ao fato de ainda estarem em curso os procedimentos instaurados no âmbito das gerências executivas de Feira de Santana e Santo Antônio de Jesus acerca do fornecimento de cartuchos falsificados, julgo pertinente que o Colegiado determine ao INSS que informe a este Tribunal o resultado dos respectivos procedimentos administrativos.
Ante o exposto, acolho a proposta da unidade instrutiva, a qual integra as presentes razões de decidir, e voto no sentido de que seja adotado o Acórdão que ora submeto a este Plenário.
TCU, Sala das Sessões Ministro Luciano Brandão Alves de Souza, em 4 de setembro de 2019.
RAIMUNDO CARREIRO 
Relator